【裁判字號】    97,保險,18
【裁判日期】    970331
【裁判案由】    給付保險金
【裁判全文】
臺灣臺北地方法院民事判決              97年度保險字第18號
原      告  本昭興業股份有限公司
法定代理人  乙○○
訴訟代理人  羅  行律師
被      告  華南產物保險股份有限公司
法定代理人  丙○○
訴訟代理人  甲○○
上列當事人間債務不履行損害賠償事件，本院於中華民國97年3
月10日言詞辯論終結，判決如下：
    主      文
原告之訴及假執行之聲請均駁回。
訴訟費用新台幣柒萬零參佰元由原告負擔。
    事實及理由
一、原告起訴主張：其於民國84年12月1日起至90年12月31日止
    ，將所有坐落於桃園縣觀音鄉區4小段193號土地上門
    牌號碼桃園縣觀音鄉○○○路18號之廠房（下稱系爭不動產
    ）連同空地全部出租予訴外人德宇企業股份有限公司（下稱
    德宇公司），德宇公司於87年5月8日將系爭不動產連同機器
    設備、生財貨物等向被告投保商業火災保險，保險期間自87
    年5月14日起至88年5月14日止。詎料，87年10月26日凌晨2
    時許，系爭不動產及機器設備等因失火致全部燒毀，經被告
    委由訴外人公宏公證有限公司勘估理算之結果，系爭不動產
    之火災保險賠償責任額計算為：1.不動產A區淨損新台幣（
    下同）1,481,099元；2.不動產B區淨損6,836,150元，合計
    為8,317,249元。原告遂以前述公證理算之系爭不動產淨損
    總額對德宇公司提起損害賠償之訴，案經臺灣高等法院以94
    年度重上更(二)字第114號判決命德宇公司應給付原告6,995,8
    98元，及自88年1月11日起至清償日止按年息5％計算之利息
    ，並經最高法院以96年度第2718號判決駁回德宇公司之上訴
    確定在案。因此，原告因系爭不動產之火災事故所受損害範
    圍及金額均已確定。因系爭不動產為原告所有，依被告與德
    宇公司間所簽訂之商業火災保險單基本條款第1條第1款後段
    訂明「以他人所有之物投保，該物之所有權人為被保險人。
    」，故依保險法第70條第1項之規定，被告對原告應負賠償
    責任，被告當應將賠償之保險金直接撥付原告。惟被告明知
    系爭不動產，並非要保人德宇公司所有，依契約本旨，系爭
    不動產之保險金，應給付予原告，竟未直接支付予原告，反
    將保險金撥交執行法院以為債務人之財產而執行，依民法第
    220條第1項、第309條第1項之規定，其給付即不生清償之效
    力。原告因被告之不完全給付，受有未能享有保險利益暨執
    行取償之損害，自應在原告訴求德宇公司賠償獲勝訴之額度
    內，由被告負賠償之責。並聲明：(一)被告應給付原告6,995,
    898元及自88年1月11日起至清償日止按年息5％計算之利息
    ；(二)願供擔保，請准宣告假執行。
二、被告則以：原告起訴之事實，業已於91年間對被告提起給付
    保險金訴訟，經本院以91年度保險字第111號、臺灣高等法
    院以92年度保險上字第1號及最高法院以93年度台上字第213
    1號等判決敗訴確定在案。後原告對前該確定判決提起再審
    之訴，亦經最高法院分別以94年度再字第16號、67號判決駁
    回在案（下稱前訴），則原告所為，係就同一事件已有確定
    終局判決者而重行起訴，而欠缺訴訟要件，應認其訴為不合
    法；如非同一事件，原告請求有理由者，亦因罹於時效而不
    得請求。並聲明：(一)原告之訴及假執行之聲請均駁回；(二)如
    受不利判決，願供擔保請准宣告免為假執行。
三、兩造不爭執事項：
（一）原告與德宇公司於84年11月30日就系爭不動產及其空地簽
      有廠房租賃契約書，租賃期限自84年12月1日起至90年12
      月31日止。德宇公司於87年5月8日將系爭不動產連同機器
      設備、生財貨物等向被告投保商業火災保險，保險期間自
      87年5月14日起至88年5月14日止。87年10月26日凌晨2時
      許，系爭不動產因失火致全部燒毀，經被告委由公宏公證
      有限公司勘估理算之結果，其賠償責任額全部為8,317,24
      9元，被告業已全數轉給本院民事執行處，並經以88年執
      字第16627號清償債務強制執行事件，通知於89年8月14
      日實行分配。
（二）原告對德宇公司提起之損害賠償訴訟，經臺灣高等法院以
      94年度重上更(二)字第114號判決命德宇公司應給付原告6,9
      95,898元，及自88年1月11日起至清償日止按年息5％計算
      之利息，並經最高法院以96年度2718號判決駁回德宇公司
      之上訴確定在案。
（三）原告於前訴對被告提起給付保險金訴訟，原審判決理由雖
      認德宇公司訂定保險契約係在前開租賃期間內，德宇公司
      基於合法之租賃關係，對於系爭不動產有保險利益，保險
      契約有效，而依商業火災保險單第1條第1款約定，系爭不
      動產為原告所有，是要保人為德宇公司，被保險人則為原
      告，惟其請求權已因2年間不行使而消滅，乃為訴無理由
      駁回之判決，上訴審予以維持確定。
四、兩造之爭點及論述：
    被告既以前揭情詞置辯，是本件之爭點應為：(一)原告於前訴
    敗訴確定後再於本訴中，主張被告之不完全給付，致受有未
    能享有保險利益暨執行取償之損害，而依債務不履行之法律
    關係訴請被告在原告訴求德宇公司賠償獲勝訴之額度內，賠
    償所受損害，是否有違反一事不再理原則；(二)如無違反一事
    不再理原則之情事，原告主張被告不履行債務致受有債權未
    能清償之損害，其所謂之「債務」即給付保險金，有無被告
    所主張之罹於時效而不得請求之情形。現就本件之爭點，析
    述如后：
（一）原告提起本件訴訟並無違反一事不再理原則：
      按除別有規定外，確定之終局判決就經裁判之訴訟標的，
      有既判力。民事訴訟法第400條第1項定有明文。復按，訴
      訟法上所謂一事不再理之原則，乃指同一事件已有確定之
      終局判決者而言。其所謂同一事件，必同一當事人就同一
      法律關係而為同一之請求，若此三者有一不同，即不得謂
      為同一事件，自不受確定判決之拘束。最高法院17年上字
      第278號判例著有明文。查，原告於前訴中係主張其為系
      爭不動產之所有權人，為保險契約之被保險人，爰依保險
      契約，請求被告給付如訴之聲明之金額及利息，判決敗訴
      確定後，原告復主張因被告未依保險契約之本旨給付保險
      金予原告之債務不履行損害賠償。前後二訴之訴訟標的並
      不相同，故原告復提起本件訴訟，並無被告所稱違反一事
      不再理原則之情事。
（二）原告之請求已罹於時效：
      次按，訴訟標的之法律關係，於確定之終局判決中經裁判
      者，當事人之一造以該確定判決之結果為基礎，於新訴訟
      用作攻擊防禦方法時，他造應受其既判力之拘束，不得以
      該確定判決言詞辯論終結前，所提出或得提出而未提出之
      其他攻擊防禦方法為與該確定判決意旨相反之主張。最高
      法院42年台上字第1306號判例著有明文可參。復按，依民
      法第144條第1項規定，時效完成後，債務人得拒絕給付。
      是消滅時效完成之效力，不過發生拒絕給付之抗辯權，並
      非使請求權當然消滅；但一經債務人提出時效完成之抗辯
      後，即應認請求權已罹於時效而消滅。（最高法院82年度
      台上字第3025號判決意旨參照）。經查，前訴中已肯認原
      告為保險契約之被保險人，惟業已罹於2年時效，經被告
      提出時效抗辯拒絕給付，而為原告敗訴之判決。故被告對
      原告既無給付保險金之義務，亦不因其未給付保險金予原
      告而應負擔債務不履行之損害賠償責任。倘依據原告主張
      ，認雙務契約之給付，除履行契約請求權，復有損害賠償
      請求權、債務不履行損害賠償請求權等，將使債務人提出
      時效抗辯拒絕給付後，債權人仍得以債務不履行為由訴請
      債務人負擔損害賠償責任，此與法律賦予債務人得提出時
      效抗辯拒絕給付之權利，明顯不符。本件原告對被告之保
      險金債權雖無債之消滅之原因，但保險金請求權既因被告
      提出時效抗辯而消滅，被告已無給付保險金予原告之義務
      ，原告亦無從則命被告負擔債務不履行損害賠償責任之理
      。
五、綜上，被告所辯應為可採。從而，原告依據債務不履行之法
    律關係訴請被告應負損害賠償責任，顯屬無據，應予駁回。
    又原告之訴既經駁回，其假執行之聲請即失所附麗，應並予
    駁回。
六、因本件事證已臻明確，兩造其餘主張陳述及所提之證據，經
    本院斟酌後，認與判決結果不生影響，均毋庸再予論述，附
    此敘明。
七、訴訟費用負擔之依據：民事訴訟法第78條。
中    華    民    國    97    年    3     月    31    日
                          民事第四庭  法  官  黃柄縉
以上正本係照原本作成
如對本判決上訴，須於判決送達後20日內向本院提出上訴狀
中    華    民    國    97    年    3    月     31    日
                                書記官  王黎輝


司法院資訊處製作；財團法人民間司法改革基金會備份。
